臺灣桃園地方法院刑事判決
111年度審金訴字第429號
公  訴  人  臺灣桃園地方檢察署檢察官
被      告  龔聖智




                    （現於法務部○○○○○○○○○○○執行中）
上列被告因違反洗錢防制法等案件，經檢察官提起公訴（111年
度偵字第3277號、第7108號），被告於本院準備程序進行中，就
被訴事實為有罪之陳述，經本院告知簡式審判程序意旨，並聽取
當事人之意見後，本院合議庭裁定由受命法官獨任依簡式審判程
序審理，判決如下：
    主  文
丁○○犯洗錢防制法第十四條第一項之洗錢罪，共貳罪，各處有期
徒刑陸月。應執行有期徒刑拾月。
未扣案之犯罪所得新臺幣參仟元沒收。
    事實及理由
一、犯罪事實：
　  丁○○依一般社會生活之通常經驗，可預見受託前往便利商店
    代為領取包裹，即可獲取高額報酬，該包裹內容物甚可能係
    他人遭詐騙而交付之金融卡及存摺，委託人取得後亦甚可能
    用以遂行詐欺取財犯罪，且有助於詐欺集團取得贓款及掩飾
    犯行不易遭人追查，仍貪圖高額報酬，基於縱使上開事實發
    生亦不違反其本意之不確定故意，於民國110年9月24日上午
    某時，經由某真實姓名年籍均不詳之之成年人（下稱「不詳
    成年人」）邀約，而同意以領取1個包裹可得新臺幣（下同
    ）3,000元之報酬，擔任俗稱「收簿手」工作，負責領取裝
    有金融帳戶資料（如：提款卡）之包裹，而與該「不詳成年
    人」共同基於詐欺取財與掩飾詐欺取財所得去向之洗錢犯意
    ，由丁○○於110年9月24日中午12時6分許，駕駛車牌號碼000
    -0000號租賃小客車至桃園市○○區○○路000○0號統一超商芮霖
    門市，領取鄭芷涵（鄭芷涵所涉幫助詐欺案件，業經臺灣新
    竹地方檢察署以110年度偵字第13465號案件、110年度偵字
    第13992號案件為不起訴處分）所寄送其申辦之兆豐國際商
    業銀行股份有限公司帳號00000000000號帳戶（下稱「鄭芷
    涵兆豐銀行帳戶」）之提款卡後，轉交予「不詳成年人」。
    俟「不詳成年人」所屬之某詐欺集團成員（無證據顯示丁○○
    知悉或可得而知該詐欺集團成員達3人以上或其中含有少年
    成員，下稱「本案詐欺集團」），先後於如附表「詐騙時間
    」欄所示之時間，以如附表「詐騙方式」欄所示之方式，使
    如附表「被害人」欄所示之丙○○、乙○○分別陷於錯誤，而分
    別於如附表「匯款時間」欄所示之時間，將如附表「匯款金
    額」欄所示之款項，匯至「鄭芷涵兆豐銀行帳戶」後，「本
    案詐欺集團」車手成員旋分別提領匯入之款項，而掩飾、隱
    匿上揭詐欺取財犯罪所得之本質及去向。嗣因乙○○、丙○○驚
    覺受騙而報警處理，始循線查獲上情。
二、證據名稱：
  ㈠被告龔智聖分別於檢察官訊問、本院準備程序及審理中之自
    白。
　㈡證人鄭芷涵、證人即被害人乙○○、證人即告訴人丙○○分別於
    警詢中之證述。
　㈢證人鄭芷涵報案資料（內政部警政署反詐騙諮詢專線紀錄表、新竹縣政府警察局竹東分局二重埔派出所受【處】理案件證明單、受理各類案件紀錄表）、證人鄭芷涵與詐欺集團LINE對話紀錄截圖、寄件存根聯照片、證人鄭芷涵兆豐銀行帳戶交易明細截圖照片、證人鄭芷涵提供之寄件貨態查詢系統、車牌號碼000-0000號租賃小客車車輛詳細資料報表、車輛租賃契約書、統一超商芮霖門市之監視錄影畫面翻拍照片、兆豐國際商業銀行股份有限公司110年11月23日兆銀總集中字第1100063842號函及函附帳戶客戶基本資料、客戶存款往來交易明細表。
　㈣如附表「書證」欄所示之文書證據。
三、論罪科刑：
　㈠按刑法上之幫助犯，係以幫助他人犯罪之意思而參與犯罪構
    成要件以外之行為而成立。所謂以幫助他人犯罪之意思而參
    與者，指其參與之原因，僅在助成他人犯罪之實現者而言。
    倘以合同之意思而參加犯罪，即係以自己犯罪之意思而參與
    ，縱其所參與者為犯罪構成要件以外之行為，仍屬共同正犯
    。申言之，詐欺取財係以取得財物為犯罪之目的，故於犯罪
    尚未完結前，凡以自己犯罪之意思而參與者，不論係負責收
    取人頭帳戶、實際施以詐術、居中接應聯繫、提領或拿取款
    項等，均應依共同正犯論處，其中猶以提領或拿取款項者，
    因攸關財物是否完全落入實力支配範圍，最為關鍵，自難僅
    因被害人已將款項匯入帳戶或依指示置放於指定地點，逕謂
    後續提領、拿取款項之行為僅屬犯罪後行為。查被告於警詢
    、檢察官訊問及本院準備程序中均供稱其依「不詳成年人」
    之指示領取包裹，並將包裹轉交予「不詳成年人」之「取簿
    」工作，可認被告係以自己犯罪之意思而參與為詐欺取財構
    成要件以外之行為，揆諸前開說明，被告自為本案詐欺取財
    犯行之共同正犯。又被告於本院準備程序中供稱：「（問：
    你總共與多少人聯繫？）只有一人，是該人叫我去領包裹，
    並把包裹交給他，他也是跟我去領包裹的人。」等語明確（
    見本院卷第61頁），本院又查無證據證明「本案詐欺集團」
    尚有其他成員與被告聯繫，自無從認定被告知悉共同正犯「
    不詳成年人」係隸屬成員達2人以上之詐欺集團，依「所犯
    重於所知，從其所知」之法理，此部分尚無從遽以論斷被告
    成立三人以上共同犯詐欺取財罪嫌。
　㈡復按洗錢防制法所稱洗錢，指下列行為：一、意圖掩飾或隱
    匿特定犯罪所得來源，或使他人逃避刑事追訴，而移轉或變
    更特定犯罪所得。二、掩飾或隱匿特定犯罪所得之本質、來
    源、去向、所在、所有權、處分權或其他權益者。三、收受
    、持有或使用他人之特定犯罪所得，洗錢防制法第2條定有
    明文。復按現行洗錢防制法第14條第1項之一般洗錢罪，祇
    須有同法第2條各款所示行為之一，而以同法第3條規定之特
    定犯罪作為聯結即為已足；倘行為人意圖掩飾或隱匿特定犯
    罪所得來源，而將特定犯罪所得直接消費處分，甚或交予其
    他共同正犯，或由共同正犯以虛假交易外觀掩飾不法金流移
    動，即難認單純犯罪後處分贓物之行為，應仍構成新法第2
    條第1或2款之洗錢行為（最高法院109年度台上字第57號、
    第436號判決參照）。查被告所參與犯罪事實欄所示之詐欺
    取財犯行，係負責領取包裹之取簿工作，並將領得之包裹交
    給「不詳成年人」，而「不詳成年人」再轉交給「本案詐欺
    集團」所屬其他成員供告訴人、被害人匯款後提領及轉帳，
    目的顯在藉此製造金流斷點，使偵查機關難以追查之金流，
    以達掩飾詐欺犯罪所得之本質及去向，揆之前開判決要旨，
    被告所為已該當洗錢防制法第14條第1項之一般洗錢罪之構
    成要件。
　㈢核被告所為，係犯刑法第339條第1項之詐欺取財罪及洗錢防
    制法第14條第1項之一般洗錢罪。
　㈣被告與「不詳成年人」係在合同意思範圍內，各自分擔犯罪
    行為之一部，並相互利用他人之行為，以達共同詐欺取財及
    洗錢之犯罪目的，業如前述，被告自應就其所參與之犯行，
    對於全部所發生之結果共同負責。故被告與「不詳成年人」
    就共同詐欺取財及洗錢之犯行，均具有犯意聯絡及行為分擔
    ，應論以共同正犯。
　㈤被告以一行為同時觸犯詐欺取財罪及一般洗錢2罪，為異種想
    像競合犯，應依刑法第55條規定，從一重論以一般洗錢罪處
    斷。
　㈥被告所犯如附表所示共2罪，犯意各別，行為互殊，均應予分
    論併罰。
　㈦又被告於檢察官訊問及本院準備程序時，均坦承依「不詳成
    年人」指示前往領取包裹，並轉交包裹予「不詳成年人」而
    供被害人及告訴人匯款，而自白其上開一般洗錢罪之犯行，
    爰均依洗錢防制法第16條第2項之規定，遞減輕其刑。
　㈦爰審酌被告不思以正常途徑獲取財物，僅因貪圖報酬利益而
    為本案犯行，動機不良，手段可議，價值觀念偏差，所為嚴
    重損害財產交易安全及社會經濟秩序，對告訴人及被害人之
    財產及社會秩序產生重大侵害，兼衡被告在「本案詐欺集團
    」之角色分工、告訴人及被害人所受之損失，犯後坦承全部
    犯行，然未賠償告訴人及被害人之損失，得到告訴人及被害
    人之原諒，復斟酌被告之生活及經濟狀況、素行、年紀及智
    識程度等一切情狀，分別量處如主文所示之刑，及定其應執
    行之刑。
四、沒收：
  ㈠按犯罪所得之沒收、追繳或追徵，在於剝奪犯罪行為之實際
    犯罪所得，使其不能坐享犯罪之成果，其重點置於所受利得
    之剝奪，故無利得者自不生剝奪財產權之問題。又按共同正
    犯犯罪所得之沒收、追繳或追徵，本院向採之共犯連帶說，
    業於104 年度第13次刑事庭會議決議不再援用、供參考，並
    改採沒收或追徵應就各人所分得者為之之見解。又所謂各人
    「所分得」，係指各人「對犯罪所得有事實上之處分權限」
    ，法院應視具體個案之實際情形而為認定：倘若共同正犯各
    成員內部間，對於不法利得分配明確時，固應依各人實際分
    配所得沒收；然若共同正犯成員對不法所得並無處分權限，
    其他成員亦無事實上之共同處分權限者，自不予諭知沒收；
    至共同正犯各成員對於不法利得享有共同處分權限時，則應
    負共同沒收之責。至於上揭共同正犯各成員有無犯罪所得、
    所得數額，係關於沒收、追繳或追徵標的犯罪所得範圍之認
    定，因非屬犯罪事實有無之認定，並不適用「嚴格證明法則
    」，無須證明至毫無合理懷疑之確信程度，應由事實審法院
    綜合卷證資料，依自由證明程序釋明其合理之依據以認定之
    （最高法院104年度台上字第3937號判決意旨參照）。
　㈡查「鄭芷函兆豐銀行帳戶」之提款卡並未扣案，現是否尚存
    而未滅失，未據檢察官釋明，又上開提款卡因告訴人丙○○及
    被害人乙○○報案而遭警示凍結，是以該提款卡現已無法使用
    並失其財產上價值，沒收或追徵與否，對於被告不法行為之
    非難，抑或刑罰之預防或矯治目的助益甚微，欠缺刑法上之
    重要性，且若另外開啟執行程序顯不符經濟效益，為免執行
    困難及耗費資源，爰依刑法第38條之2第2項規定不宣告沒收
    或追徵。
　㈢查被告於本院準備程序中供稱其因本案之獲利為3,000元等語
    明確（見本院卷第61頁），本院又查無證據足資證明被告就
    本案贓款另有事實上之處分權，揆諸前開說明，可認被告因
    本案犯罪而取得之未扣案犯罪所得為3,000元，爰依刑法第3
    8條之1第1項前段規定諭知沒收。
五、應依刑事訴訟法第273條之1第1項、第299條第1項前段、第3
    10條之2、第454條第1項，洗錢防制法第14條第1項、第16條
    第2項，刑法第11條前段、第339條第1項、第55條、第51條
    第5款、第38條之1第1項前段，刑法施行法第1條之1第1項，
    判決如主文。
六、如不服本判決應於收受判決後20日內向本院提出上訴書狀，
    並應敘述具體理由。其未敘述上訴理由者，應於上訴期間屆
    滿後20日內向本院補提理由書（均須按他造當事人之人數附
    繕本）「切勿逕送上級法院」。
本案由檢察官甲○○提起公訴，經檢察官李孟亭到庭執行職務。
中　　華　　民　　國　　111 　年　　6 　　月　　17　　日
                  刑事審查庭  法  官  李雅雯
以上正本證明與原本無異。
如不服本判決應於收受判決後20日內向本院提出上訴書狀，並應
敘述具體理由。其未敘述上訴理由者，應於上訴期間屆滿後20日
內向本院補提理由書（均須按他造當事人之人數附繕本）「切勿
逕送上級法院」。
                              書記官  沈詩婷
中　　華　　民　　國　　111 　年　　6 　　月　　20　　日
附錄本案論罪科刑法條：
中華民國刑法第339 條（普通詐欺罪）
意圖為自己或第三人不法之所有，以詐術使人將本人或第三人之
物交付者，處5年以下有期徒刑、拘役或科或併科50萬元以下罰
金。
以前項方法得財產上不法之利益或使第三人得之者，亦同。
前二項之未遂犯罰之。
洗錢防制法第14條
有第二條各款所列洗錢行為者，處7年以下有期徒刑，併科新臺
幣5百萬元以下罰金。
前項之未遂犯罰之。
前二項情形，不得科以超過其特定犯罪所定最重本刑之刑。
附表：
編號 被害人 詐騙時間/詐騙方式  匯款時間 匯款金額 （新臺幣） （不含手續費） ⒈ 丙○○ （提告） 「本案詐欺集團」機房成員於110年9月25日下午4時6分許，偽以網路購物LiFe8店之客服人員撥打電話予丙○○，並向丙○○誆稱其因業務人員疏失，導致誤設定為連續付款，須依指示操作自動櫃員機取消等語，致丙○○陷於錯誤，而分別於右揭時間依該詐欺集團成員之指示以操作自動櫃員機轉帳方式，而將右揭金額匯入「鄭芷涵兆豐銀行帳戶」內。  110年9月25日下午4時44分許。 9萬9,989元。  書證 ①告訴人丙○○報案資料（內政部警政署反詐騙諮詢專線紀錄表、嘉義縣警察局竹崎分局竹崎派出所受【處】理案件證明單、受理各類案件紀錄表、受理詐騙帳戶通報警示簡便格式表、金融機構聯防機制通報單）。 ②告訴人丙○○與詐欺集團LINE對話紀錄截圖照片。 ③告訴人丙○○之中信帳戶網路銀行轉帳交易明細截圖。    ⒉ 被害人 詐騙時間/詐騙方式  匯款時間 匯款金額 （新臺幣） （不含手續費）  乙○○ （未提告） 「本案詐欺集團」機房成員於110年9月25日下午4時59分許，偽以網路購物ADOLE店之客服人員撥打電話予乙○○，並向乙○○誆稱其因系統操作錯誤，導致誤設為自動扣款，須依指示操作自動櫃員機取消等語，致乙○○陷於錯誤，而分別於右揭時間依該詐欺集團成員之指示以操作自動櫃員機轉帳方式，而將右揭金額匯入「鄭芷涵兆豐銀行帳戶」內。  110年9月25日下午5時43分許。 1萬8,168元。  書證 ①被害人乙○○報案資料（內政部警政署反詐騙諮詢專線紀錄表、新北市政府警察局土城分局土城派出所受理各類案件紀錄表、受【處】理案件證明單、受理詐騙帳戶通報警示簡便格式表、金融機構聯防機制通報單。 ②中國信託銀行自動櫃員機交易明細表。 ③被害人乙○○與詐欺集團通話紀錄截圖。